【裁判字號】    97,上易,404
【裁判日期】    970723
【裁判案由】    給付報酬
【裁判全文】
臺灣高等法院民事判決                 97年度上易字第404號
上  訴  人即
附帶被上訴人  乙○○
訴  訟代理人  吳聖欽律師
被  上訴人即
附  帶上訴人  興築不動產仲介經紀有限公司
法  定代理人  甲○○
訴  訟代理人  苗繼業律師
              吳世敏律師
上列當事人間給付報酬事件，上訴人對於中華民國97年4 月15日
臺灣新竹地方法院96年度訴字第575 號第一審判決提起上訴，被
上訴人為附帶上訴，本院於97年7月9日言詞辯論終結，判決如下
：
    主      文
原判決主文第一項命乙○○給付超過新台幣貳拾貳萬肆仟元本息
部分，及該部分假執行之宣告，暨訴訟費用之裁判均廢棄。
上開廢棄部分，興築不動產仲介經紀有限公司在第一審之訴及該
部分假執行之聲請均駁回。
乙○○其餘上訴駁回。
興築不動產仲介經紀有限公司附帶上訴駁回。
第一審及第二審（附帶上訴部分除外）訴訟費用，由乙○○負擔
十分之三，餘由興築不動產仲介經紀有限公司負擔。附帶上訴部
分，由興築不動產仲介經紀有限公司負擔。
    理      由
一、被上訴人即附帶上訴人興築不動產仲介經紀有限公司（下稱
    興築公司）起訴主張：
  (一)上訴人即附帶被上訴人乙○○（下稱乙○○）於民國（下同
    ）96年7月16日與興築公司（興築公司竹科分公司已於96 年
    8月6日向經濟部申請分公司撤銷變更登記，故原竹科分公司
    之權利義務即由興築公司總公司承受）簽立專任委託銷售契
    約書（下稱系爭契約），就乙○○所有坐落新竹市○○段82
    8 地號土地，及其上門牌號碼為新竹市○○○○街32號建物
    （下稱系爭房地）居間仲介銷售，委託期間從96年7 月16日
    起至96年7月29日止，委託價額為新台幣（下同）2,244萬元
    ，因該價額為乙○○願意出售之價額，及乙○○應負擔之稅
    費及仲介服務費，而乙○○應負擔之仲介服務費，依約為成
    交價之4%，故依據系爭契約，乙○○於實收2,156 萬元時，
    即願意出售系爭房地，並同意興築公司得全權代理其收受買
    賣定金及安排買賣雙方簽約事宜。
  (二)興築公司於96年7月26日覓得有意以總價2,230萬元購買系爭
    房地之買方王誌榮，旋即通知乙○○，並依據系爭契約第6
    條代理乙○○向買方王誌榮收取買賣定金110 萬元及安排買
    賣雙方簽約事宜，詎料乙○○竟置之不理，雖經興築公司分
    別於96年7 月28日及96年8月8日發函，請乙○○於五日內與
    買方簽立系爭房地買賣書面契約，惟乙○○仍不予出面簽約
    。嗣經查證，始知乙○○早已於96年8月3日將系爭房地自行
    出賣給第三人鄭淑鑾、林木銓，並於96年8月9日移轉系爭房
    地所有權予第三人鄭淑鑾、林木銓。
  (三)乙○○竟違約在兩造專任委託之期間內即96年7 月22日，即
    自行將系爭房地出售給第三人鄭淑鑾、林木銓，依據系爭契
    約第8條第3項第1 款之規定，乙○○仍有義務依據契約支付
    興築公司仲介服務費74萬元（即2230萬元－2156萬元＝74萬
    元）。求為判決：1.乙○○應給付興築公司74萬元，及自起
    訴狀繕本送達翌日起至清償日止，按年息5%計算之利息。2.
    願供擔保，請准宣告假執行。
二、上訴人即附帶被上訴人乙○○則以：
  (一)興築公司之業務員葉佳玲於96年3 月底，因見乙○○系爭房
    地貼有招租廣告，遂以電話訪問乙○○是否有意願委託出售
    ，乙○○於96年4月7日與葉佳玲面談之後，當日與興築公司
    簽定「銷售同意書」，委託興築公司銷售系爭房地，委託期
    限至96年6 月31日止。依乙○○委託習慣，不管係委託北區
    房屋、明眾房屋、或21世紀房屋，大部分委託案件都是以一
    般委託處理，並且會註明「屋主可自行出售」類此之字句，
    故此委託興築公司亦是以一般委託並加註屋主可自行出售處
    理。乙○○縱使簽定系爭契約，也會要求加註「委託期間屋
    主可自行銷售」。迨委託銷售期間屆滿，96年6月底至7月中
    旬期間，葉佳玲一直聯絡乙○○，央求乙○○再給伊機會繼
    續委託銷售，乙○○同意再給2 個星期委託期間，也言明乙
    ○○可以隨時終止委託，自行銷售，葉佳玲也同意，惟當日
    乙○○在甫加完班非常疲累之狀況下，疏未於系爭契約加註
    可自行出售之字眼。
  (二)嗣至96年7月22日下午4時許，訴外人鄭淑鑾、林木銓透過系
    爭房地招租廣告與乙○○取得聯繫，表示很喜歡系爭房地想
    跟乙○○當面談談買賣事宜，乙○○與訴外人鄭淑鑾、林木
    銓見面之前，於18時42分許撥打葉佳玲電話告知終止委託銷
    售，葉佳玲當時表示沒有問題。當晚7 時許，乙○○與鄭淑
    鑾、林木銓原則上達成2,000 萬元買賣之協議，鄭淑鑾、林
    木銓即安排乙○○前往其好友即代書林悅治之辦公室簽定買
    賣契約書，但鄭淑鑾、林木銓又要求乙○○簽署另一份買賣
    價金2,500 萬元之契約書供其提供給銀行，保留日後爭取較
    高貸款額度之彈性。而由於鄭淑鑾、林木銓一直到96年8 月
    8日才交付定金100萬元，故乙○○認為依民間交易習慣，雙
    方買賣契約是在96年8月8日收取定金時成立。
  (三)乙○○原已通知葉佳玲終止委託銷售，詎料乙○○竟於96年
    8月2日接獲興築公司存證信函通知成交，乙○○接獲上開存
    證信函之後認為興築公司違背承諾，質疑興築公司於委託期
    間根本沒帶看過系爭房屋，何來客戶成交，根本是找人頭偽
    稱成交，興築公司答稱客戶找地理師在門外看完就決定要買
    了云云。乙○○認為興築公司毫無誠信，故完全不考慮興築
    公司所稱之出價如何，仍與鄭淑鑾、林木銓完成交易。
  (四)依系爭契約第4 條第5項第2款約定係指乙○○違約時，不管
    興築公司是否完成居間仲介，仍應支付委託總價額之4%，顯
    然其性質並非報酬之給付，而係債務不履行之違約金。故參
    酌本件興築公司尚未媒介任何買主與乙○○洽談，乙○○就
    系爭房屋實際成交價格較乙○○委託銷售價格減少12萬元，
    興築公司受託銷售期間僅三個月，受託開始至乙○○自行銷
    售日期則為二個月，興築公司銷耗成本不大等情，認上開違
    約金之約定尚屬過高，予以核減為按委託總價額之1%計算。
  (五)系爭契約對消費者顯失公平，依消費者保護法第12條規定，
    該契約應屬無效等語，以為抗辯。
三、原審判決乙○○應給付興築公司44萬8,800元，及自96年9月
    12日起至清償日止，按年息5%計算之利息。駁回興築公司其
    餘之訴。乙○○提起上訴，上訴聲明為：(一)原判決不利乙○
    ○部分廢棄。(二)上開廢棄部分，興築公司在第一審之訴駁回
    。興築公司提起附帶上訴，聲明為：(一)原判決不利於興築公
    司部分廢棄。(二)前項廢棄部分，乙○○應再給付29萬1,200
    元，及自96年9 月12日起至清償日止，按年息5%計算之利息
    。興築公司答辯聲明：上訴駁回。乙○○答辯聲明：附帶上
    訴駁回。
四、本件不爭執事項：
  (一)乙○○將系爭房地原以2,580 萬元價格（含仲介費）委託興
    築公司銷售，期間自97年7月16日起至同年7月29日止，兩造
    於同年7 月16日另簽訂委託事項變更契約書，將委託銷售之
    價格降為2,244萬元（含仲介費）。
  (二)乙○○於系爭契約存續期間內之96年7 月22日，就系爭房地
    另與第三人鄭淑鑾、林木銓訂定買賣契約，並交付定金100
    萬元，且於同年8月9日移轉系爭房地所有權予第三人鄭淑鑾
    、林木銓。
五、本件爭點：
  (一)兩造間專任委託銷售契約書是否無效？
  (二)如果有效，乙○○是否違反系爭契約第8條第3項第1 款規定
    ？
  (三)若有，則乙○○應給付興築公司之服務報酬金為若干？
六、按定型化契約中之條款違反誠信原則，對消費者顯失公平者
    ，無效。定型化契約中之條款有下列情形之一者，推定其顯
    失公平：一違反平等互惠原則者。二條款與其所排除不予適
    用之任意規定之立法意旨顯相矛盾者。三契約之主要權利或
    義務，因受條款之限制，致契約之目的難以達成者。消費者
    保護法第12條定有明文。
  (一)查兩造於96年7 月16日簽訂專任委託銷售契約書，約定自96
    年7月16日起至96年7月29日，委託興築公司銷售乙○○所有
    之系爭房地，有專任委託銷售契約書在卷可稽（原審卷第6
    至7 頁），兩造不爭執，可認是實。系爭契約就關於委託銷
    售範圍、委託價額、買賣成交之付款方式、稅款負擔、服務
    報酬、定金收取、興築公司之義務、所有權人即乙○○之義
    務、契約第8條第3項約定不因契約解除或終止受影響、委託
    期間、帶看及張貼廣告、契約未盡事宜之處理、契約內容變
    更方式等項目詳為約定。
  (二)乙○○自稱因興築公司業務員於96年3月底見及系爭房地有
    招租廣告，遂以電話訪問伊是否有意願委託出售，伊乃於96
    年4月7日與該業務員面談後簽訂銷售同意書，迨委託銷售期
    間屆滿，96年6月底至7月中旬期間，該業務員一直聯絡央求
    伊再給機會繼續委託銷售，伊同意再給2 個星期委託期間等
    語（原審卷第103 頁）。查系爭契約第10條約定：「委託期
    間：自民國96年7月16日至民國96年7月29日止，如乙方在此
    期間收受定金或價格業經買賣雙方合意，委託有效期間延至
    不動產買賣契約書簽訂日止。」。由上可知乙○○與興築公
    司委託銷售系爭房地係約定一定期間。是以，縱系爭契約使
    興築公司居於獨任銷售系爭房地之地位，亦為乙○○考量後
    委由興築公司銷售，且兩造約定委託期間為14日，期限屆滿
    後，僅於買賣雙方價格合意情形下，方能延長委託期間，乙
    ○○若欲自行銷售其所有房地，自得於委託期間14日屆滿後
    ，不經興築公司仲介而為買賣。且系爭契約亦就興築公司之
    仲介之義務及程序詳為約定，非僅約定興築公司委託銷售之
    權利。乙○○辯稱系爭契約用意僅在保障興築公司自己獨任
    銷售地位，不容伊於銷售期間自行交易，係侵害伊處分財產
    之權利，對消費者顯失公平，系爭契約應屬無效等語，不足
    可採。
  (三)系爭契約係乙○○委託興築公司為居間仲介，由興築公司提
    供訂約機會或為訂約之媒介，促使不動產買賣成立。經查，
    系爭契約第8條第3項第1 款約定：「專任委託之遵守，有下
    列情形之一者，均視為乙方（即興築公司）已完成居間仲介
    之義務，除第2 款給付委託價額2%之服務報酬外，甲方（即
    乙○○）仍應支付委託銷售價4%服務報酬，並應立即全額一
    次支付予乙方。委託期間內，甲方自行將本契約不動產標
    的物出售或另行委託第三人居間仲介者。」，前開委託人於
    委託銷售期間內若自行銷售或委由第三人居間仲介時，委託
    人仍需支付一定報酬之約定，核其性質非屬於居間買賣成立
    而應支付之服務報酬，而應為委託人債務不履行時，應予支
    付違約金予興築公司之約定。前開條款內容性質既為違約金
    之約定，而違約金之約定屬契約自由，無違背公序良俗，對
    消費者顯失公平之情形。乙○○抗辯系爭契約係禁止消費者
    自行出售或委託第三人出售，有違公序良俗對消費者顯失公
    平，故前開條款應為無效等語，為不可採。
  (四)綜上，乙○○未立證證明其未經相當審閱期間而訂約，且系
    爭契約內容無違反誠信原則，對消費者顯失公平之情形。乙
    ○○辯稱系爭契約違反消費者保護法第12條規定，契約應屬
    無效云云，為不可採。
七、按當事人得約定債務人於債務不履行時，應支付違約金；違
    約金，除當事人另有訂定外，視為因不履行而生損害之賠償
    總額，民法第250 條第1項、第2項前段定有明文。次按違約
    金，除當事人另有訂定外，視為因不履行而生損害之賠償總
    額，民法第250條第2項前段定有明文；此項違約金，於有約
    定之違約情事時即已發生，雖不因契約之解除而隨同消滅，
    惟是否相當，仍須依一般客觀事實、社會經濟狀況及當事人
    所受損害情形，以為酌定標準。最高法院95年台上字第1831
    號裁判要旨參照。
  (一)系爭契約第8條第3項第1 款約定：「專任委託之遵守，有下
    列情形之一者，均視為乙方（即興築公司）已完成居間仲介
    之義務，除第2 款給付委託價額2%之服務報酬外，甲方（即
    乙○○）仍應支付委託銷售價4%服務報酬，並應立即全額一
    次支付予乙方。委託期間內，甲方自行將本契約不動產標
    的物出售或另行委託第三人居間仲介者。」，前開約定在委
    託銷售期間內，乙○○有違反系爭契約約定之情形時，乙○
    ○應給付興築公司系爭房地委託總價之4%作為服務報酬乙節
    ，屬約定於債務不履行時，應支付違約金。
  (二)查乙○○於系爭契約存續期間內之96年7 月22日，就系爭房
    地另與第三人鄭淑鑾、林木銓訂定買賣契約，並交付定金10
    0 萬元，且於同年8月9日移轉系爭房地所有權予第三人鄭淑
    鑾、林木銓，為兩造不爭執之事實，並有新竹第三信用合作
    社96年12月4日（96）新三合總字第200139 號函檢附不動產
    買賣契約書，土地及建物謄本在卷可稽（原審卷第100至102
    頁、第15至18頁），證人鄭淑鑾、林木銓於原審97年2 月18
    日言詞辯論期日到庭證述明確（原審卷第156至159頁），可
    認是實。是以，乙○○於96年7 月22日將系爭房屋出賣予訴
    外人鄭淑鑾、林木銓已經構成系爭契約第8條第3項第1 款約
    定之情形至明。從而，興築公司依據系爭契約第8條第3項第
    1款約定，請求乙○○支付違約金，為有理由。
  (三)綜上，乙○○既於系爭契約存續期間內之96年7 月22日，就
    系爭房地另與第三人鄭淑鑾、林木銓訂定買賣契約，並交付
    定金100萬元，已構成系爭契約第8條第3項第1款約定之違約
    情事，揆諸首揭說明，此項違約金於有約定之違約情事時即
    已發生。另依據系爭契約第9 條約定：「本約第8條第3項不
    因本契約解除或終止而受影響」，乙○○抗辯其於96年7 月
    22日表示終止契約故系爭契約自後全部失效云云，為不可採
    。
八、按約定之違約金額過高者，法院得減至相當之數額，為民法
    第252 條所明定。次按約定有違約金者，有債務不履行情事
    發生時，債權人即不待舉證證明其所受損害係因債務不履行
    所致及損害額之多寡，均得按約定之違約金，請求債務人支
    付。如約定之違約金過高者，債務人固得依民法第252條規
    定，請求法院減至相當之數額，惟就約定違約金過高之事實
    ，應由主張此項有利於己事實之債務人負舉證責任。最高法
    院92年台上字第697號判決要旨參照。
  (一)查系爭契約第8條第3項約定：「專任委託之遵守：有下列情
    形之一者，均視為乙方已完成居間仲介之義務，除第2 款給
    付委託價額2%之服務報酬外，甲方仍應支付委託銷售價4%服
    務報酬，並應立即全額一次支付予乙方。委託期間內，甲
    方自行將本契約不動產標的物出售或另行委託第三人居間仲
    介者。委託期間，因可歸責於甲方之事由而片面終止委託
    契約關係者，或有本約第8條第5項約定之違約情事時。乙
    方收受定金後，因可歸責於甲方之事由而解除契約者。簽
    立書面買賣契約後，因可歸責於甲方之事由而解除契約者。
    委託期間屆滿後2 個月內，甲方與乙方曾經介紹之客戶或
    其配偶、二親等內之親屬成交時。」。前開第3款至第5款係
    約定興築公司已經收受定金、簽立契約、介紹買方等進行至
    簽署契約或提供簽約機會之情形，若有可歸責於委託者之事
    由而不能簽約，委託者仍應支付委託銷售價4%為服務報酬。
    而第1 款係委託者自行出售或委由第三人仲介，亦須支付委
    託銷售價4%為服務報酬，顯與第3款至第5款之約定之情形不
    同。次查，興築公司固提出訴外人王誌榮願以2,230 萬元買
    受系爭房地之不動產買賣意願書（原審卷第9 頁），為乙○
    ○所否認，乙○○辯稱興築公司僅受託14日，且興築公司未
    證明為銷售系爭房地曾付出勞務、花費等實質努力下即可獲
    取高額違約金，系爭契約第8條第3項第1 款約定之違約金係
    屬過高等語，可以採信。興築公司主張違約金之約定並未過
    高云云，尚非可採。
  (二)系爭契約第8條第3項第1 款之性質非報酬之給付，屬約定債
    務不履行時應支付之違約金。茲參酌興築公司受託銷售期間
    僅14日，興築公司支出勞費成本不大及兩造社會經濟地位及
    一般客觀事實，乙○○違反系爭契約第8條第3項第1 款之行
    為，應支付之違約金酌減為委託價額1%，可認為適當。
  (三)綜上，兩造不爭執兩造於96年7 月16日另簽訂委託事項變更
    契約書，將委託銷售之價格降為2,244萬元（含仲介費）。
    故興築公司得請求之違約金為22萬4,400元（計算式為：000
    00000×1%＝224400）。
九、乙○○於系爭契約存續期間內自行將系爭房地銷售予第三人
    ，構成系爭契約第8條第3項第1 款約定情形，興築公司依據
    前開約定請求乙○○給付違約金為有理由，然兩造約定之違
    約金過高，應予酌減至22萬4,400 元。是以，興築公司請求
    乙○○給付22萬4,400 元，及自起訴狀繕本送達翌日起即96
    年9 月12日起算之法定遲延利息，為有理由，應予准許。逾
    此範圍之請求，為無理由，應予駁回。
十、綜上所述，原判決關於命乙○○給付超過22萬4,400 元本息
    部分，為乙○○敗訴之判決，並為假執行之宣告，自有未洽
    。上訴意旨就此部分指摘原判決不當，求予廢棄改判，為有
    理由，爰由本院廢棄改判如主文第二項所示。至於上開應准
    許部分，原審判命乙○○給付，並為假執行之宣告，核無違
    誤，上訴意旨，就此部分，仍執陳詞，指摘原判決不當，求
    予廢棄，為無理由，應駁回其上訴。附帶上訴意旨指摘原判
    決不當，求予廢棄改判，為無理由，應予駁回
十一、本件事證已臻明確，兩造其餘攻擊防禦方法及未經援用之
      舉證，經審酌核與本件判決結果不生影響，不再逐一論述
      ，附此敘明。
十二、據上論結，本件上訴為一部有理由，一部無理由，附帶上
      訴為無理由，依民事訴訟法第450條、第449條第1項、第7
      9條、第78條判決如主文。
中    華    民    國    97    年    7     月    23    日
                    民事第二庭
                        審判長法  官  吳謙仁
                              法  官  蘇瑞華
                              法  官  李瓊蔭
正本係照原本作成。
不得上訴。
中    華    民    國    97    年    7     月    25    日
                              書記官  王才生


司法院資訊處製作；財團法人民間司法改革基金會備份。
